【裁判字號】    89,判,2933
【裁判日期】    891012
【裁判案由】    綜合所得稅
【裁判全文】
最  高  行  政  法  院  判  決                  八十九年度判字第二九三三號
    原      告  甲○○
    被      告  財政部臺灣省中區國稅局
    代  表  人  楊重華
右當事人間因綜合所得稅事件，原告不服行政院中華民國八十八年七月一日台八十八
訴字第二五五一二號再訴願決定，提起行政訴訟。本院判決如左：
    主  文
原告之訴駁回。
訴訟費用由原告負擔。
    事  實
原告八十五年度綜合所得稅結算申報，被告以原告為高屏藥品股份有限公司（以下簡
稱高屏公司）股東，該公司截至八十二年度止，未加徵營利事業所得稅之未分配盈餘
累積數為新台幣（下同）四、六九五、六六四元，超過已收資本額一、○○○、○○
○元之百分之百，經被告於八十四年十一月二十一日以中區國稅東山資第八四○○一
二六九七號函通知高屏公司於文到十日內派員檢送所得稅法第七十六條之一第二項規
定得減除項目之證明文件核對未分配盈餘數，並於一個月內選擇依促進產業升級條例
第十五條及中小企業發展條例第三十六條規定或依所得稅法第七十六條之一規定辦理
。經該公司於八十四年十二月二十七日函復依所得稅法第七十六條之一規定自行分配
，惟該公司僅自行分配盈餘一○○、○○○元，該公司截至八十二年度可分配盈餘四
、六九五、六六四元，減除自行分配數一○○、○○○元，及截至前期該公司已同意
加徵營業事業所得稅，稅後再保留之盈餘三、三七○：三四一元後，累積未分配盈餘
達一、二二五、三二三元，仍超過該公司實收資本額一、○○○、○○○元，乃依該
公司八十四年十二月三十一日股東名簿所載股東，依規定強制歸戶，歸課原告八十五
年度營利所得六一、二六六元，併計原告當年度綜合所得總額八七三、九一三元，核
定應補稅額三、七二九元。原告不服，申經復查結果，未獲變更，循序提起行政訴訟
。茲摘述兩造辯論意旨於次：
原告起訴意旨略謂：查本件被告對原告八十五年度綜合所得稅課徵營利所得六一、二
六六元，係以其所屬東山稽徵所查得原告所投資之高屏藥品股份有限公司截至八十二
年度止，未加徵營利事業所得稅之未分配盈餘累積數為四、六九五、六六四元，超過
已收資本額一、○○○、○○○元之法定限額，經該稽徵所於八十四年十一月廿一日
以中區國稅東山資第八四○○一二六九七號函通知該公司辦理分配、增資或選擇加增
百分之十營利事業所得稅，經該公司於八十四年十二月二十七日回函選擇自行分配，
並自行分配盈餘一○○○、○○○元，然該公司截至八十二年度可分配盈餘數四、六
九五、六六四元減除自行分配數一○○、○○○元及截至前期該公司已同意加徵營所
稅，稅後再保留之盈餘三、三七○、三四一元後，因其累積未分配盈鈴餘額仍達一、
二二五、三二三元，超過實收資本額一、○○○、○○○元，乃依該公司八十四年十
二月三十一日股東名簿所載股東，計算每股東之應分配數，核定原告八十五年營利所
得六一、二六六元，併課原告當年度綜合所得稅等語為論據。惟查高屏藥品股份有限
公司自七十一年度開業起至八十二年度止，歷年結算申報帳載收入總額之累計數為一
五九、九七○、三六五．一七元，減除各項成本費用損失及稅捐總額一五七、七七三
、四七五．八一元後之純益累計為二、一九六、八八九．三六元，再減除應繳之營利
事業所得稅一、七三四、二三九元後之可分配盈餘累計為四六二、六五○．三六元，
八十四年十二月三十日提出法定盈餘公積五○、九六九元，自行分配股利一○○、○
○○元後之未分配盈餘為三一一、六八一、三六元，並未超過該公司已收資本額一、
○○○、○○○元，依所得稅法第七十六條之一規定自無須辦理強制歸戶課徵所得稅
。被告認高屏公司至八十二年度止之所得額累計數為七、三六七、七二八元，僅減除
各年度應納營利事業所得稅累計為一、七三四、二三九元，再減除該公司法定盈餘公
積五六三、三四四元及結算申報之事業所得稅三七四、四八一元，及股利分配一○○
、○○○元後之未分配盈餘數，對結算申報帳載之各項支出，經被告原核定依法剔除
之累計數五、一七○、八三八元，並未減除，顯有違所得稅法第七十六條之一第二項
第八款之規定云云。
被告答辯意旨略謂：
一、按「公司組織之營利事業，其未分配盈餘累積數超過已收資本額二分之一以上者
    ，應於次一營業年度內，利用未分配盈餘辦埋增資; 增資後未分配盈餘保留數，
    以不超過本次增資後已收資本額二分之一為限；其未依規定辦理增資者，稽徵機
    關應以其全部累積未分配之盈餘，按每股份之應分配數歸戶，並依實際歸戶年度
    稅率，課徵所得稅。前項所稱未分配盈餘，以經主管機關核定之營利事業所得額
    ，減除左列各項後之餘額為準．．．．：八、損益計算項目，因超越規定之列支
    標準，未准列支，具有合法憑證及能提出正當理由者。」為行為時所得稅法第七
    十六條之一所明定。次按「稽徵機關於核定公司之營利事業所得稅時，發現其未
    分配盈餘累積數已超過法定限額，應即行通知公司於文到十日內派員檢送所得稅
    法第七十六條之一第二項規定得減除項目之證明文件核對未分配盈餘累積數，並
    於文到一個月內選定就超過可保留額度加徵百分之十營利事業所得稅或於次一營
    業年度（及時歸戶案件）或查獲年度（未及時歸戶案件）之十二月三十一日以前
    辦理增資或分配。（二）經核對其未分配盈餘累積數確已超過法定限額，並選定
    依所得稅法第七十六條之一規定辦理者，或逾期未選定加徵營利事業所得稅者，
    稽徵機關應以所得稅法第七十六條之一第一項規定所稱次一營業年度或未及時歸
    戶案件查獲年度之十二月三十一日股東名簿所載股東為對象，於翌年按每股東之
    應分配數予以歸戶，並將課稅所得資料通報財政部財稅資料中心及公司，由公司
    通知其股東將歸戶課稅所得併入歸戶年度所得申報納稅，如未將該分配數申報為
    所得，於核定其該年度所得稅時應併入計課。」為財政部七十七年十二月三十日
    台財稅第七七○、六六七五五○號函所明釋。
二、本件本局東山稽徵所查得高屏藥品股份有限公司截至八十二年度止，未加徵營利
    事業所得稅之未分配盈餘累積數為四、六九五、六六四元，超過已收資本額一、
    ○○○、○○○元之法定限額，經該稽徵所於八十四年十一月廿一日以中區國稅
    東山資第八四○○一二六九七號函通知該公司辦理分配、增資或選擇加增百分之
    十營利事業所得稅，經該公司於八十四年十二月二十七日回函選擇自行分配，並
    自行分配盈餘一○○○、○○○元，惟查該公司截至八十二年度可分配盈餘數四
    、六九五、六六四元減除自行分配數一○○、○○○元及截至前期該公司已同意
    加徵營所稅，稅後再保留之盈餘三、三七○、三四一元後，因其累積未分配盈鈴
    餘額仍達一、二二五、三二三元，超過實收資本額一、○○○、○○○元，初查
    乃依該公司八十四年十二月三十一日股東名簿所載股東，計算每股東之應分配數
    ，核定原告八十五年營利所得六一、二六六元，併課其當年度綜合所得稅。
三、原告復查時主張高屏藥品股份有限公司業已具文向財政部請示，該公司歷年以書
    面審核或查帳核定之所得額是否應先減除所得稅法第七十六條之一第二項第八款
    損益計算項目之數額後，再行強制歸戶，請暫緩辦理云云；申經復查決定，以該
    公司截至八十二年度止之未分配盈餘超限，本局東山稽徵所於八十四年十一月二
    十一日以中區國稅東山資第八四○○一二六九九號函，通知該公司對未分配盈餘
    累積數及已收資本額倘有疑問，請於文到十日內，檢送減除項目之證明文件前來
    核對，惟該公司逾期未提示，並自行分配一○○、○○○元，惟仍超限，是初查
    依前揭規定辦理未分配盈餘強制歸戶，核定原告八十五年營利所得六一、二六六
    元，於法尚無不合。原告前提訴願、再訴願時執前詞爭辯，亦經財政部及行政院
    持相同之論見予以駁回。
四、原告主張依所得稅法第七十六條之一規定，高屏藥品股份有限公司之未分配盈餘
    累積數應以該公司截至八十二年度止之所得額累計數七、三六七、七二八元，減
    除各年度應納營利事業所得稅累計數一、七三四、二三九元，再減除該公司結算
    申報帳載之各項支出，經本局原核定依法剔除之累計數五、一七○、八三八元，
    法定盈餘公積五○、九六九元及股利分配一○○、○○○元後之未分配盈餘三一
    一、六八一．三六元，並未超過該公司已收資本額一、○○○、○○○元，自無
    須辦理強制歸戶，課徵所得稅云云。
五、查依上揭行為時所得稅法第七十六條之一第二項規定所稱未分配盈餘，係以經主
    管機關核定之營利事業所得額為計算基礎，又該未分配盈餘准予減除之損益計算
    項目，應具有合法憑證或能提出正當理由者，本局原核定以八十四年十一月二十
    一日中區國稅東山資第八四○○一二六九七號函通知高屏藥品股份有限公司檢送
    減除項目之證明文件以供核對，惟該公司逾期未提示，又原告於復查、訴願、再
    訴願階段，亦未檢具相關資料供核，是其空言主張，所訴核無足採等語。
    理  由
按公司股東所分配之股利為營利所得，應併計個人綜合所得總額課徵個人綜合所得稅
，為行為時所得稅法第十三條及第十四條第一項第一類所明定。同法第七十六條之一
復規定，公司組織之營利事業，其未分配盈餘累積數超過已收資本額二分之一以上者
，應於次一年度內，利用盈餘，辦理增資，增資後未分配盈餘保留數，以不超過本次
增資後已收資本額二分之一為限，其未依規定辦理增資者，稽徵機關應以其全部累積
未分配之盈餘，按每股份之應分配數歸戶，並依實際歸戶年度稅率，課徵所得稅。又
稽徵機關於核定公司之營利事業所得稅時，發現其未分配盈餘累積數已超過法定限額
，應即行通知公司於文到十日內派員檢送所得稅法第七十六條之一第二項規定得減除
項目之證明文件核對未分配盈餘累積數，並於文到一個月內選定就超過可保留額度加
徵百分之十營利事業所得稅或於次一營業年度（及時歸戶案件）或查獲年度（未及時
歸戶案件）之十二月三十一日以前辦理增資或分配。經核對其未分配盈餘累積數確已
超過法定限額，並選定依所得稅法第七十六條之一規定辦理者，或逾期未選定加徵營
利事業所得稅者，稽徵機關應以所得稅法第七十六條之一第一項規定所稱次一營業年
度或未及時歸戶案件查獲年度之十二月三十一日股東名簿所載股東為對象，於翌年按
每股東之應分配數予以歸戶，並將課稅所得資料通報財政部財稅資料中心及公司，由
公司通知其股東將歸戶課稅所得併入歸戶年度所得申報納稅：如未將該分配數申報為
所得，於核定其該年度所得稅時應併入計課，為財政部七十七年十二月三十日台財稅
字第七七○六六七五五○號函釋有案。本件原告不服被告之初查核定，以高屏公司已
具文向財政部申請解釋，該公司歷年以書面審核或查帳核定之所得額應否先減除行為
時所得稅法第七十六條之一第二項第八款損益計算項目後，再行強制歸戶，請暫緩辦
理云云。申經復查決定，以該公司截至八十二年度止之未分配盈餘超限，被告於八十
四年十一月二十一日以中區國稅東山資第八四○○一二六九九號函通知該公司對未分
配盈餘累積數及已收資本額倘有疑問，請於文到十日內，檢送減除項目之證明文件前
來核對。該公司逾期未提示，並自行分配一○○、○○○元，惟仍超限，被告乃依法
辦理未分配盈餘強制歸戶，核定原告八十五年度營利所得六一、二六六元，並無不合
。至該公司若提出合法憑證及正當理由，以資證明自行調整之損益項目及金額，經稽
徵機關核定變更者，自當本諸職權依更正程序辦理，而未准變更。原告循序提起行政
訴訟，主張高屏公司自七十一年間開業起至八十二年度止，歷年結算申報帳載收入總
額之累計數為一五九、九七○、三六五．一七元，減除各項成本費用損失及稅捐總額
一五七、七七三、四七五．八一元後之純益累計為二、一九六、八八九．三六元，再
減除應繳之營利事業所得稅一、七三四、二三九元後之可分配盈餘累計為四六二、六
五○．三六元，八十四年十二月三十日提出法定盈餘公積五○、九六九元，自行分配
分配股利一○○、○○○元後之未分配盈餘為三一一、六八一、三六元，並未超過該
公司已收資本額一、○○○、○○○元，依所得稅法第七十六條之一規定自無須辦理
強制歸戶課徵所得稅云云一節，經查行為時所得稅法第七十六條之一第一項所稱累積
未分配盈餘，依同條第二項規定，以經主管機關核定之營利事業所得額為準，又同條
項第八款規定計算公司未分配盈餘，准予減除之損益計算項目，應以具有合法憑證及
能提出正當理由者為限。本案高屏公司於被告所屬東山稽徵所以八十四年十一月二十
一日中區國稅東山資第八四○○一二六九九號函通知檢送減除項目之證明文件以供核
對，該公司逾期未提示相關證明文件，並自行分配一○○、○○○元，惟仍超限，復
查決定維持原核定未准減除損益計算項目，並敘明倘該公司提出合法憑證及正當理由
，以資證明自行調整之損益項目及金額，當本諸職權依更正程序辦理，揆諸首揭規定
，並無不合，訴願、再訴願決定遞予維持，均無不合。原告所訴核無理由應予駁回。
據上論結，本件原告之訴為無理由，爰依行政訴訟法施行法第二條、行政訴訟法第九
十八條第三項前段，判決如主文。
中    華    民    國     八十九      年      十      月      十二       日
                    最 高 行 政 法 院  第 一 庭
                                審 判 長 法  官      蔡  進  田
                                         法  官      姜  仁  脩
                                         法  官      黃  合  文
                                         法  官      黃  璽  君
                                         法  官      廖  宏  明
右  正  本  證  明  與  原  本  無  異
                                         法院書記官  邱  彰  德
中    華    民    國     八十九      年      十      月      十二       日


司法院資訊處製作；財團法人民間司法改革基金會備份。
